臺灣高等法院刑事判決　　　　　　　　95年度上訴字第4313號
上　訴　人　臺灣板橋地方法院檢察署檢察官
被　　　告　丁○○
被　　　告　丙○○
被　　　告　甲○○
被　　　告　乙○○
上　一　人
選任辯護人　郭惠吉律師
　　　　　　賴俊榮律師
上列上訴人因被告詐欺等案件，不服台灣板橋地方法院 92年度訴
更字第9號，中華民國95年1月11日第一審判決（起訴案號：91年
度偵字第9397號、90年度偵字第3080號、第8413號、第9811號）
，提起上訴，本院判決如下
    主  文
上訴駁回。
    理  由
一、公訴意旨詳如起訴書所載（如附件）。
二、按犯罪事實應依證據認定之，無證據不得認定犯罪事實；不
    能證明被告犯罪者，應諭知無罪之判決，刑事訴訟法第154
    條第2 項、第301 條第1 項分別定有明文。所謂證據，係指
    足以認定被告確有犯罪行為之積極證據而言，該項證據自須
    適於為被告犯罪事實之證明者，始得採為斷罪之資料。如未
    能發現相當證據，或證據不足以証明，自不能以推測或擬制
    之方法，以為裁判之基礎。且刑事訴訟上證明之資料，無論
    其為直接或間接證據，均須達於通常一般之人均不致有所懷
    疑，而得確信其為真實之程度，始得據為有罪之認定，若其
    關於被告是否犯罪之證明未能達此程度，而有合理懷疑之存
    在，致使無從形成有罪之確信，根據「罪證有疑，利於被告
    」之證據法則，即不得遽為不利被告之認定。其以情況證據
    （即間接證據）斷罪時，尤須基於該證據在直接關係上所可
    證明之他項情況事實，本乎推理作用足以確證被告有罪，方
    為合法，不得徒憑主觀上之推想，將一般經驗上有利被告之
    其他合理情況逕予排除。又刑法第340 條之常業詐欺罪，須
    基於意圖為自己不法所有之犯意，施以詐術使人陷於錯誤而
    交付財物或獲取財產上之不法利益，並恃之為常業；幫助常
    業詐欺之成立，須行為人主觀上有幫助他人犯罪之意思，而
    參與犯罪構成要件以外之行為，始足當之。而刑法第350 條
    之常業贓物罪，須行為人主觀上已認識為贓物，而仍予收受
    、搬運、寄藏、故買或為牙保者，始能以該罪相繩之。
三、被告丁○○部分：
（一）公訴人認被告丁○○涉犯刑法第30條、第340 條之幫助常
      業詐欺罪嫌，無非以張達仁（另案通緝中）涉犯常業詐欺
      之事證明確，且被告丁○○供承有接受張達仁之委託代理
      向主管機關申辦相關公司登記及營利事業登記，並向稅捐
      機關申領統一發票等情事，而被告丁○○與張達仁本即相
      識，對於被告張達仁之財力、經濟狀況應有所瞭解，則其
      短期間接受張達仁之委託，申辦多家營業項目相類似之公
      司，衡情當知其間必有蹊蹺，且所申辦公司之負責人非均
      屬張達仁本人，部分公司負責人變動頻繁，何以代辦登記
      時未有疑義等情，據以推論被告丁○○於案發前已經知悉
      張達仁係在利用公司詐財等情，為其主要論據。惟訊據被
      告丁○○堅決否認有何幫助常業詐欺之犯行，辯稱：伊僅
      係單純接受客戶之委託執行業務，不知各該公司之實際營
      業狀況，亦不知張達仁等人係在利用各該公司實施詐欺犯
      行等語。
（二）經查：本案張達仁涉嫌對外實施常業詐欺犯行所用之煒晃
      企業有限公司（下稱煒晃公司）、星月開發有限公司（下
      稱星月公司）、宜永實業有限公司（下稱宜永公司）及軒
      如實業有限公司（下稱軒如公司），均曾由被告丁○○處
      理向主管機關申辦公司登記、營利事業登記及請領統一發
      票手續之事實，固據被告供承無訛。惟被告丁○○係以經
      營代書事務所為業，其接受客戶之委託，出面代向主管機
      關申辦相關手續，此乃其業務範圍內之經常性活動，洵難
      逕以推斷有何不法犯意之可言。又依公訴人所提證據，僅
      能證明被告丁○○曾經處理向主管機關申辦相關手續而已
      ，此外對於張達仁等人如何尋覓人頭負責人、對外向廠商
      訂貨、蒐尋管道銷贓、朋分贓款等，均查無事證足認與被
      告丁○○有何關連。另被告丁○○於案發前是否知悉張達
      仁等人係利用其所代為申辦之公司實施常業詐欺犯行，尚
      乏證據足資證明，自不能憑空推斷被告丁○○有何幫助他
      人犯罪之故意。雖被告丁○○於88、89年間，受張達仁之
      委託，先後辦理煒晃公司、星月公司、宜永公司及軒如公
      司之設立或變更登記事宜，惟尚難以張達仁出面委託代書
      事務所辦理多家公司登記乙節，遽認被告丁○○當時已預
      見張達仁有何不法目的。蓋張達仁當時雖係以支付相當對
      價之方法，邀請王大地、吳添丁、陳朝慶、王洹照（均另
      案審結）分別擔任上開公司之人頭負責人，惟查無證據足
      認被告丁○○對於王大地等人係收取相當對價而出任人頭
      負責人之事實知情。況被告丁○○既僅處理上開公司之登
      記及請領統一發票事宜，至於記帳、報稅等業務係另由王
      靜慧負責之事實，此據證人王靜慧、梁振邦於原審到庭結
      證屬實（見原審卷 (二)第274頁、第95頁），是被告丁○○所辯不知各該公司之實際營業狀況等語，尚非無據。從
      而，公訴人所提事證，尚不能將一般經驗上有利於被告丁○○之其他合理情況逕予排除，而仍有合理之懷疑存在。
      復查無其他積極證據堪認被告丁○○確有公訴人所指之犯
      行，此部分犯罪應屬不能證明。
（三）檢察官上訴猶以：(一)本件起訴書所載之被告黃金德及仇
      子騰，業經通緝到案，現由臺灣板橋地方法院審理中；另
      被告王大地、吳添丁與陳朝慶均以幫助張達仁等人常業詐
      欺，分別判處有期徒刑八月、八月及九月。另被告丁○○
      業已坦承協助張達仁等人申辦相關公司登記及請領統一發
      票等事，復經被告王大地、吳添丁與陳朝慶於警詢至原審
      供述明確。而被告丁○○與張達仁本即相識，對於被告張
      達仁之財力、經濟狀況應有所瞭解，且所申辦公司之負責
      人非均屬張達仁本人，部分公司負責人變動頻繁，是被告
      丁○○顯有幫助被告張達仁虛設公司及請領統一發票實施
      常業詐欺之故意。(二)被告丁○○於警詢時供稱，煒晃公
      司、星月公司、宜永公司及軒如公司均由伊記帳及報營業
      稅，是被告丁○○確有參與上開四家公司記帳事宜，從而
      證人王靜慧、梁振邦於原審之證述，應係迴護被告之詞。
      (三)依同案被告黃金德於原審法院之供詞，可知軒如公司
      顯有「進貨價格」低於「銷貨價格」之事實。又原審並未
      以證人身分傳喚黃金德到案說明，被告丁○○是否參與上
      開公司記帳、協助張達仁辦理公司登記及請領統一發票事
      宜等情，指摘原判決不當，請求撤銷改判云云。惟查，如
      前所述，被告丁○○係以經營代書事務所為業，其接受客
      戶之委託，出面代向主管機關申辦相關手續，此乃其業務
      範圍內之經常性活動，尚難逕以推斷有何不法之犯意之，
      況被告於本院審理時，復供述其僅於辦理登記前曾至公司
      ，當時營運均正常，嗣在辦理登記後，即無再至公司，不
      知被告張達仁等人如何經營公司等語（見本院卷第90 頁
      ），核其所述並無悖常情。又對於張達仁等人如何尋覓人
      頭負責人、對外向廠商訂貨、蒐尋管道銷贓、朋分贓款等
      ，均查無事證足認與被告丁○○有何關連，自不能憑空推
      斷被告丁○○有何幫助他人犯罪之故意。再者，被告丁○○僅有處理上開公司之登記及請領統一發票事宜，至於記
      帳、報稅等業務係另由王靜慧負責之事實，業據證人王靜
      慧、梁振邦於原審到庭結證屬實，自不得指係迴護被告之
      詞。又被告丁○○確不知各該公司之實際營業狀況，且記
      帳、報稅等業務另由王靜慧負責，而被告丁○○僅協助張
      達仁辦理公司登記及請領統一發票等事宜，均如前述，本
      院認無再傳喚黃金德之必要，附此敘明。
四、被告丙○○部分：
（一）公訴人認被告丙○○涉犯刑法第340 條之常業詐欺罪嫌，
      無非以證人即誠豪紙業有限公司（下稱誠豪公司）之負責
      人藍天生、證人即匯豐紙業有限公司（下稱匯豐公司）代
      理人巫建儒之證述，為其主要論據。訊據被告丙○○堅詞
      否認有何常業詐欺犯行，辯稱：當時係因張達仁向伊訂貨
      ，伊係仲介商，為了調貨，始轉以伊所經營象群文具印刷
      有限公司（下稱象群公司）之名義向誠豪公司訂一批貨而
      已，此外，張達仁等人以軒如公司之名義向誠豪公司訂購
      貨品、以星月公司之名義向匯豐公司訂購貨品，均與伊無
      涉，伊也是被害人等語。
（二）經查：依證人即誠豪公司負責人藍天生於原審審理時所證
      ：「（被告丙○○當時跟你買紙張，是否是以象群公司的
      名義購買？）是的」……「（軒如公司跟你們訂貨，何人
      跟你們接洽？）我印象中是黃建富打電話給我，跟我下單
      」、「（被告丙○○有無代表軒如公司出面跟你們訂貨？
      ）沒有」等語（見原審卷 (二)第89至91頁），堪認被告
      丙○○所辯伊僅係為了調貨，始以伊所經營象群公司之名
      義向誠豪公司訂貨，至於張達仁等人以軒如公司之名義向
      誠豪公司訂購貨品，與伊無涉等語，應值採信。又被告丙○○於本件案發之前，就曾以象群公司之名義向誠豪公司
      訂貨，貨款均有付清之事實，亦據證人藍天生證稱明確（
      見原審 (二)第93頁），難認其因張達仁向其訂貨，轉向
      誠豪公司調貨之行為，有何施用詐術或意圖為自己不法所
      有之犯意可言。再者，證人即匯豐公司代理人巫建儒到庭
      證稱：被告丙○○沒有用星月公司的名義叫貨，星月公司
      是一個叫黃信傑的人跟我叫貨，還有一個人的名字我不記
      得了，因為星月公司有一次跟我叫紙張，送到印刷廠，結
      果不是要印，是轉載到其他地方……有印刷廠的人跟我說
      那個地方的管理人是一個胖胖的姓彭的人，所以我就懷疑
      是被告丙○○等語（見原審卷 (二)第102頁）。既不能證
      明證人巫建儒上述其所聽聞而來「胖胖的姓彭的人」，即
      係被告丙○○無誤，縱匯豐公司有遭人詐騙貨品情形，顯
      不能僅憑證人巫建儒之個人懷疑，即認定丙○○有何參與
      犯罪情事。此外，復查無其他積極證據足認被告丙○○確
      有公訴人所指之犯行，此部分犯罪亦屬不能證明。
（三）檢察官上訴猶以：被告丙○○於警詢中自承，案發六年前
      ，張達仁係伊在福育公司之同事，張達仁曾叫伊向匯豐公
      司拿貨等語。證人巫建儒亦證稱，丙○○曾以福育公司之
      名義向其訂貨。且同案被告黃金德於原審供稱，伊在軒如
      公司期間，張達仁之彭姓友人，會向公司以低價買貨，然
      實際價格不清楚。又證人藍天生於警詢時證稱，於89年8
      月起透過丙○○之介紹與軒如公司做生意，第一次係由丙○○叫貨，之後皆由軒如公司之黃建富（即黃金德）叫貨
      等語。綜上，被告丙○○與被告張達仁、黃金德顯有共同
      參與詐騙廠商訂貨及跳票之事實等情，指摘原判決不當，
      請求撤銷改判云云。惟查，丙○○於警詢中所述，僅能證
      明丙○○認識張達仁，而巫建儒所言，亦僅能證明丙○○
      服務於福育公司期間，曾以公司名義向其訂貨，均與本案
      無涉。又同案被告黃金德已自承其不清楚，彭姓友人向公
      司訂貨之實際價額，自無法執為對被告不利之認定；況證
      人藍天生於警詢時稱，其係透過丙○○之介紹與軒如公司
      做生意，第一次僅由丙○○叫貨，之後均係由軒如公司之
      黃建富（即黃金德）與其接洽，核與被告丙○○所述相符
      ，益證係藍天生與軒如公司間確有有生意往來，與被告丙○○無涉。
五、被告甲○○、乙○○部分：
（一）公訴人認被告甲○○、乙○○均涉有刑法第350 條之常業
      贓物罪嫌，無非以證人即弘承科技事業股份有限公司（下
      稱弘承公司）業務經理廖美湞、會計李英之證述，且被
      告甲○○、乙○○以弘承公司之名義向吳錦輝（另案審結
      ）進貨時，皆未按該公司之正常進貨程序（查看產品目錄
      、詢價、下訂購單、進貨、會計、統計採每月付款等程序
      ），交易過程係先進貨請款後，始補交易進貨單據做帳等
      情，為其主要論據。訊據被告甲○○、乙○○均堅決否認
      有何常業贓物犯行，被告甲○○辯稱：伊是弘承公司之負
      責人，當初是一位自稱「林明賢」（查係吳錦輝所冒稱）
      之人來推銷無塵室用品，有拿樣品給伊看，符合伊之需求
      ，就開始商談價錢，對方表示其公司資金運轉較大，需要
      現金，倘能付現購買，可以較低價格出售，伊始同意以付
      現方式購買幾次，後來伊去查訪，發現售價並沒有比較便
      宜，伊當時根本不知所購貨品係屬來路不明之贓物；被告
      乙○○辯稱：伊只是單純投資弘承公司，並沒有負責業務
      ，均由被告甲○○處理，不知為何會被起訴等語。
（二）經查：吳錦輝當時向弘承公司出售貨品，均係以公司之名
      義為之。而弘承公司當時向吳錦輝購買貨品，均經賣方公
      司開立統一發票，且成交貨價與一般市場行情並無明顯出
      入之事實，有被告甲○○提出之產品價格比較分析表、報
      價單、進口報單、統一發票等影本附卷可稽（見原審卷 (
      一)第138至152頁、第287至303頁），未見有何違反正常
      交易情況，縱使弘承公司當初向吳錦輝購貨，確係出於被
      告甲○○或乙○○之決策，亦難推認被告甲○○或乙○○
      對於所購貨品係屬來路不明贓物乙節，事前已有認識。至
      於公訴人所舉證人即弘承公司業務經理廖美湞、會計李
      英之證述，固堪認定該公司當時向吳錦輝購貨，有先進貨
      請款後，始補交易進貨單據做帳，惟衡諸情理，類此配合
      賣方公司之資金需求，於貨品送抵賣方後，先由買方付款
      ，事後再補開單據之情形，實務上並非絕無可能，不能憑
      此遽認被告甲○○、乙○○當時必定知悉所購貨品係屬贓
      物無疑。從而，公訴人所提事證，尚不能將一般經驗上有
      利於被告甲○○、乙○○之其他合理情況逕予排除，而仍
      有合理之懷疑存在。復查無其他積極證據堪認被告甲○○
      、乙○○確有公訴人所指之犯行，此部分犯罪亦屬不能證
      明。
（三）檢察官上訴猶以：(一)被告黃金德於原審時稱，伊在星月
      公司任職時，是藉由甲○○之介紹向約伯科技公司等公司
      訂貨，伊只知張達仁、吳錦輝所定之貨物，大部分都賣予
      甲○○等語，復參以被告黃金德於偵查中稱，甲○○也有
      收贓，甲○○亦有在星月公司之地下室教伊如何叫貨等情
      。(二)張達仁於警詢時供稱甲○○一開始以八折向其進貨
      ，後以五、六折之價錢向其購買。（三）證人蘇秋蘭與陳
      智煌均證述，弘承公司買下甲○○所經營之林可公司，後
      林可公司與竹昕公司同設新竹市○○街64號，嗣竹昕公司
      又與煒晃公司地點相同，足見上開公司是有組織之虛設行
      號集團。（四）告訴人呈昌公司聲請上訴狀補稱，乙○○
      所有之立昌紙業為台灣前三大紙業公司之一，無理有再向
      其他公司進貨。（五）依弘承公司業務經理廖美湞、會計
      李英之證述，可知係由甲○○與星月公司交易買賣，公
      司人員均不清楚該筆交易是否真有出貨。又甲○○所拿回
      之軒如公司空白發票，由甲○○自行填寫發票直接拿予會
      計部門作帳；另89年5、6月時，被告甲○○向亨利泰公司
      進貨，自行向被告乙○○請款，再由乙○○以傳票交會計
      作帳。由上可知二人有犯意聯絡，甲○○負責故買贓物，
      乙○○負責支付買受贓物價款等情，指摘原判決不當，請
      求撤銷改判云云。惟查，如前所述，弘承公司當時向吳錦
      輝購買貨品，均經賣方公司開立統一發票，且成交貨價與
      一般市場行情並無明顯出入。亦未見有何違反正常交易情
      況，是以，難推認被告甲○○或乙○○對於所購貨品係屬
      來路不明贓物乙節，事前已有認識。另林可公司縱與竹昕
      公司或煒晃公司所設地點相同，然並無任何證據證明與弘
      承公司有關連，是難執為對被告不利之認定。又弘承公司
      當時向吳錦輝購貨，有先進貨請款後，始補交易進貨單據
      做帳，惟衡諸情理，類此配合賣方公司之資金需求，於貨
      品送抵賣方後，先由買方付款，事後再補開單據之情形，
      實務上並非絕無可能，亦不能憑此遽認被告甲○○、乙○○當時必定知悉所購貨品係屬贓物。
六、原審調查證據結果，認不能證明被告丁○○、丙○○、甲○○、乙○○犯罪，而為被告等無罪之諭知，核無不當，檢察
    官上訴意旨仍執前詞認仍應成立犯罪，指摘原判決不當，為
    無理由，應予駁回。
據上論斷，應依刑事訴訟法第368條，判決如主文。
本案經檢察官張啟斌到庭執行職務。
中　　華　　民　　國　　96　　年　　1　　月　　18　　日
　　　　　　　　　刑事第十六庭  審判長法　官  葉騰瑞
　　　　　　　　　　　　　　　　　　  法　官  莊明彰
　　　　　　　　　　　　　　　　　　  法　官  吳鴻章
以上正本證明與原本無異。
檢察官如不服本判決，應於收受送達後十日內向本院提出上訴書
狀，其未敘述上訴之理由者並得於提起上訴後十日內向本院補提
理由書（均須按他造當事人之人數附繕本）。
                                      書記官  魏淑娟
中　　華　　民　　國　　96　　年　　1　　月　　18 　　日
